臺灣高等法院刑事判決
109年度上易字第2034號
上  訴  人  
即  被  告  林宗定


選任辯護人  甘存孝律師
上列上訴人即被告因詐欺案件，不服臺灣新北地方法院109年度
易字第44號，中華民國109年8月20日第一審判決（起訴案號：臺
灣新北地方檢察署108年度偵字第12268號），提起上訴，本院判
決如下：
    主  文
原判決撤銷。
林宗定犯詐欺取財罪，處有期徒刑陸月，如易科罰金，以新臺幣
壹仟元折算壹日。
    犯罪事實
一、林宗定明知其自父親林宏雄繼承之房屋即門牌號碼新北市○○
    區○○○路000巷00弄00號房屋（下稱15號房屋），已於民國98
    年間提供予林俊生居住使用至建商改建為止，亦明知與15號
    房屋相鄰之門牌號碼新北市○○區○○○路000巷00弄00號房屋（
    下稱17號房屋）並非其父親所建造及管理，竟因缺錢花用，
    於100年10月18日前某時，基於意圖為自己不法所有之詐欺
    取財犯意，隱瞞15號房屋已提供予林俊生居住使用至建商改
    建為止之重要事實，並持15號房屋之房屋稅籍證明書，向林
    福裕誆稱15號房屋之範圍包含相鄰之2 層樓房屋（即17號房
    屋）云云，致林福裕陷於錯誤，而於100年10月18日與林宗
    定簽立房屋買賣契約，以新臺幣（下同）250萬元買受15號
    房屋及17號房屋，並給付其中150萬元價金予林宗定。嗣經
    林福裕之配偶陳淑英另向17號房屋之占有人林洪鏡、林妨謖
    訴請返還房屋，經臺灣新北地方法院（下稱  新北地院）以
    103年度訴字第2867號、本院105年度上字第223號民事判決
    駁回陳淑英之請求，認定17號房屋之所有權人為林洪鏡及林
    宏毓，林宗定並非所有權人；又林洪鏡於另案向陳淑英請求
    返還房屋事件中，亦經本院以104年度上字第552號為民事判
    決相同之認定，且因15號房屋為林俊生居住使用而未能完成
    點交，林福裕始知受騙。
二、案經林福裕訴由臺灣新北地方檢察署（下稱新北地檢署）檢
    察官偵查起訴。 
    理  由
壹、證據能力部分
一、按被告以外之人於審判外之言詞或書面陳述，除法律有規定
    者外，不得作為證據。另按被告以外之人於審判外之陳述，
    雖不符合同法第159條之1至第159條之4之規定，然經當事人
    於審判程序同意作為證據，法院審酌該言詞陳述或書面陳述
    作成時之情況，認為適當者，亦得為證據。當事人、代理人
    或辯護人於法院調查證據時，知有第159條第1項不得為證據
    之情形，而未於言詞辯論終結前聲明異議者，視為有前項同
    意，刑事訴訟法第159條第1項、第159條之5 分別定有明文
    。該條立法意旨在於傳聞證據未經當事人之反對詰問予以核
    實，原則上先予排除，惟若當事人已放棄反對詰問權，於審
    判程序中表明同意該等傳聞證據可作為證據；或於言詞辯論
    終結前未聲明異議，基於尊重當事人對傳聞證據之處分權，
    及證據資料愈豐富，愈有助於真實發見之理念，且強化言詞
    辯論主義，使訴訟程序得以順暢進行，上開傳聞證據亦均具
    有證據能力。查本件被告以外之人於審判外之言詞或書面陳
    述屬傳聞證據部分，檢察官、被告、辯護人於本院準備程序
    中表示同意有證據能力，且迄於言詞辯論終結前亦未聲明異
    議，復本院認其作成之情形並無不當情形，經審酌後認為適
    當，均應認於本案有證據能力。
二、另本件認定事實引用之卷內其餘非供述證據部分，與本案均
    有關連性，亦無證據證明係實施刑事訴訟程序之公務員以不
    法方式所取得，依刑事訴訟法第158條之4之反面解釋，當有
    證據能力，復於本院審理時，提示並告以要旨，使檢察官、
    被告及辯護人充分表示意見，自得為證據使用。　　
貳、實體方面
一、認定犯罪事實所憑證據及認定之理由
　㈠上訴人即被告林宗定於犯罪事實一所載時地，實行前開詐術
    致使告訴人林福裕陷於錯誤，而簽立買賣契約，並交價金15
    0萬元之事實，業據證人即林福裕於偵訊及原審審理中指訴
    具結證述歷歷（見新北檢107年度他字第4262號卷《下稱他42
    62卷》第64至65頁，新北檢108年度偵字第12268號卷《下稱偵
    12268卷》第99至103頁，新北地院109年度易字第44號卷《下
    稱原審卷》第131至141、157、175頁）。核與證人林俊生（
    見偵12268卷第45至50頁，原審卷第141至151頁）、證人李
    陸賜（見偵12268卷第45至50頁，原審卷第151至157頁）於
    偵訊、原審審理中證述情節相符。
　㈡並有告訴人提出房地產買賣契約書、新北市政府稅捐稽徵處
    房屋稅籍證明書、新北地院103年度訴字第2867號民事判決
    、本院105年度上字第223號民事判決及105年5月4日準備程
    序筆錄、本院104年上字第552號民事判決、最高法院105年
    台上578號民事裁定、收據（見他4262卷第2至59頁）；新北
    地檢署檢察事務官108年7月2日公務電話紀錄（見偵12268 
    卷第23頁）；被告提出之民事起訴狀及檢附之房屋外觀照片
    、稅籍證明書（見偵12268卷第58至64頁）：新北地院三重
    簡易庭101年度重簡字第444號返還房屋事件案卷之101年8月
    1日言詞辯論筆錄、收據、土地複丈成果圖、勘驗筆錄、101
    年11月9日及101年12月26日言詞辯論筆錄、台北縣政府稅捐
    稽徵處99年房屋稅繳款書、101年度重簡字第444號民事判決
    （見偵12268卷第66至73、76至78、83至85、87至90頁）；
    被告提出之新北地檢署公務電話紀錄、房地產買賣契約書、
    訴外人林洪鏡於103年以承諾書方式聲請17號房屋之稅籍登
    記文件（見新北地院108年度審易字第3014號卷第55至73頁
    ）；系爭房屋照片、地籍圖、Google地圖、遷徙紀錄資料查
    詢結果（見原審卷第61至76、79至81、83至85頁）；新北地
    院三重簡易庭103年度司重簡調字第706號、新北地院103年
    度訴字第2867號、本院105年度上字第223號卷宗節本（外放
    卷宗）附卷可稽。
  ㈢另據被告於本院準備程序、審理中自白認罪（見本院卷第75
    、102頁），是認被告任意性自白內容，應與事實相符，堪
    足採認為真實。
  ㈣綜上所述，本案事證已臻明確，被告詐欺取財犯行，堪予認
    定，自應依法予以論罪科刑。
二、論罪
  ㈠按行為後法律有變更者，適用行為時之法律。但行為後之法
    律有利於行為人者，適用最有利於行為人之法律，刑法第2
    條第1項定有明文。查被告於行為後，刑法第339條第1項經
    立法院修正通過後，業於103年6月18日由總統公布施行，並
    於同年6月20日生效，修正前刑法第339 條第1 項原規定：
    「意圖為自己或第三人不法之所有，以詐術使人將本人或第
    三人之物交付者，處5 年以下有期徒刑、拘役或科或併科1 
    千元以下罰金」；修正後刑法第339 條第1 項則規定「意圖
    為自己或第三人不法之所有，以詐術使人將本人或第三人之
    物交付者，處5年以下有期徒刑、拘役或科或併科50萬元以
    下罰金」，經比較新舊法之後，新法並未較有利於被告，依
    刑法第2條第1項前段規定，適用行為時即修正前刑法第339 
    條第1項之規定。
  ㈡核被告所為，係犯修正前刑法第339條第1項之詐欺取財罪。
  ㈢又刑法第59條所規定之酌量減輕其刑，係裁判上之減輕，必
    以犯罪之情狀顯可憫恕，認為科以最低度刑仍嫌過重者，始
    有其適用。所謂「犯罪之情狀」，與同法第57條規定科刑時
    應審酌之一切情狀，並非有截然不同之領域，於裁判上酌減
    其刑時，應就犯罪一切情狀（包括第57條所列舉之10款事項
    ），予以全盤考量，審酌其犯罪有無可憫恕之事由（即有無
    特殊之原因與環境，在客觀上足以引起一般同情，以及宣告
    法定低度刑，是否猶嫌過重等等），以為判斷（最高法院95
    年度台上字第6157號判決意旨參照）。經查，修正前第339
    條第1項之法定刑度為「有期徒刑2月以上、5年以下、拘役
    或科或併科1千元以下罰金」，參以被告前有殺人案件之前
    案紀錄，其於假釋期間再犯本案，客觀上並無處以法定最低
    刑度猶嫌過重等情狀，核與刑法第59條所定之要件不符，自
    無從適用刑法第59條酌減其刑，併予敘明。
三、撤銷原判決之理由
  ㈠原審經審理後，認被告詐欺取財犯行，事證明確而對其論罪
    科刑，固非無見，惟查：⑴被告與告訴人於本院審理中，以1
    30萬元達成和解，並經告訴人具狀表達不再追究被告刑事責
    任等情，有和解協議書、刑事陳述意見狀在卷可憑（本院卷
    第31至33、59頁）。⑵又被告簽約時收受之價金150萬元，由
    被告實際收取現金100萬元，另50萬元由證人李陸賜收取後
    ，分別支付占有人搬遷費、仲介費等情，有證人李陸賜出具
    之證明書在卷可查（見本院卷第89頁）。被告以：已與告訴
    人達成和解，請求從輕量刑，已無犯罪所得等語提起上訴，
    為有理由，原判決未及審酌上情，自屬無可維持，應由本院
    予以撤銷改判。
  ㈡爰審酌被告正值青壯，徒因缺錢花用，竟不思正道賺取財物
    ，刻意隱匿其自其父親所繼承之15號房屋已交予他人占有使
    用之事實，並佯稱15號房屋之面積包括相鄰之17號房屋，使
    告訴人因而陷於錯誤而同意買受上開房屋，藉此牟取不法利
    益，造成告訴人財產之損失，應予責難；惟念及被告業與告
    訴人達成和解，給付和解金130萬元，又被告透過證人李陸
    賜交付搬遷費20萬元予林俊生，有李陸賜出具之上開證明書
    記載明確，是認告訴人所受之損害並未擴大，兼衡被告之智
    識程度、家庭經濟及工作狀況（見本院卷第103頁），暨被
    告之犯後態度等一切情狀，量處如主文第2項所示之刑，並
    諭知易科罰金之折算標準。
四、沒收：
  ㈠按犯罪所得，屬於犯罪行為人者，沒收之；犯罪所得已實際
    合法發還被害人者，不予宣告沒收或追徵，刑法第38條之1
    第1項前段、第5項亦定有明文。又刑法第38條之2第2項明定
    「宣告前二條之沒收或追徵，有過苛之虞、欠缺刑法上之重
    要性、犯罪所得價值低微，或為維持受宣告人生活條件之必
    要者，得不宣告或酌減之」。
  ㈡被告於犯罪事實一所載之犯行，所收受之價金150萬元，固為
    其犯罪所得，惟因被告簽約時實際收取之金額為100萬元，
    另50萬元則由證人李陸賜收取；又被告事後與告訴人達成和
    解，並給付和解金130萬元等情，均如前述，是以：
　　1.被告返還告訴人130萬元部分，依刑法第38條之1第5項之 
       規定，自不予宣告沒收。
　　2.差額20萬元部分，因被告既未保有犯罪所得，此部分再予
　　  宣告沒收，有過苛之虞，依刑法第38條之2第2項之規定，
  　　亦不予宣告沒收之。
據上論斷，應依刑事訴訟法第369條第1項前段、第364條、第299
條第1項前段，判決如主文。
本案經檢察官劉仕國、劉家瑜提起公訴，檢察官陳正芬到庭執行
職務。
中　　華　　民　　國　　109 　年　　12　　月　　31　　日
              　  刑事第二十三庭審判長法　官  許永煌
　　　　　　　　　　　　　　　　　    法　官  吳定亞
　　　　　　　　　　　　　　　　　    法　官  黃美文
以上正本證明與原本無異。
不得上訴。
                                　    書記官  彭威翔
中　　華　　民　　國　　109 　年　　12　　月　　31　　日
附錄：本案論罪科刑法條全文
修正前刑法第339條第1項：
意圖為自己或第三人不法之所有，以詐術使人將本人或第三人之
物交付者，處五年以下有期徒刑、拘役或科或併科一千元以下罰
金。